臺灣臺南地方法院柳營簡易庭民事判決
111年度營簡字第287號
原      告  王益標
訴訟代理人  王建勝



被      告  王益泉


訴訟代理人  鄭世賢律師
上列當事人間請求塗銷抵押權事件，本院於民國111年8月18日言
詞辯論終結，判決如下：
    主  文
一、被告應將如附表所示土地，以臺南市麻豆地政事務所於民國
    71年12月29日南麻字第14980號所設定、擔保債權總金額新
    臺幣5萬元之抵押權登記予以塗銷。
二、訴訟費用新臺幣1,000元由被告負擔。
    事實及理由
一、原告起訴主張：原告於民國71年12月29日以其所有之如附表
    所示土地，設定如附表所示之抵押權(下稱系爭抵押權)予被
    告，擔保債權總金額為新臺幣（下同）5萬元，惟被告對原
    告目前並無債權存在，基於抵押權從屬性，系爭抵押權亦應
    不存在，且系爭抵押權已逾請求權時效15年以上，達25年之
    久，為此，提起本件訴訟請求塗銷系爭抵押權等語，並聲明
    ：請求判決如主文第1項所示。
二、被告則以：兩造父親王丁番於71年6月14日死亡後，兩造就
    王丁番遺產於71年11月29日為分割，由兩造各自取得土地，
    兩造又於71年12月24日為解決被告所有房地之通行權問題，
    在訴外人公誠代書處之王海王地政士見證下，約定原告所有
    之如附表所示土地，其中各2分之1無條件讓與，並永久供通
    路使用，為此兩造即設定系爭抵押權以表彰被告就如附表所
    示土地有2分之1之實際所有權，兩造間並非毫無債權債務關
    係，故原告未將如附表所示土地移轉予被告前，系爭抵押權
    所擔保之債權即未消滅而存在，故原告訴請塗銷抵押權應無
    理由等語，資為抗辯。並聲明：原告之訴駁回。
三、本院之認定：
　㈠原告主張其於71年12月29日設定系爭抵押權予被告之事實，
    有如附表所示土地之土地登記第一類謄本(見調解卷)、土地
    登記簿謄本(見營簡卷第32、37、42、45、49、53頁)，且為
    被告所不爭執，應堪信為真實。
　㈡按所有人對於妨害其所有權者，得請求除去之，民法第767條
    第1項中段定有明文。所謂妨害，係指以占有以外方法，客
    觀上不法侵害所有權或阻礙所有人之圓滿行使其所有權之行
    為或事實。次按抵押權為擔保物權，以擔保之債權存在為前
    提，倘擔保債權並未發生，抵押權即失所附麗，縱有抵押權
    登記，抵押人亦得請求塗銷。故抵押人主張借款債權未發生
    ，而抵押權人予以否認者，仍應由抵押權人負舉證責任。又
    土地法第43條所謂依本法所為之登記有絕對效力，僅為保護
    因信賴登記取得土地權利之第三人，與抵押權人就其抵押債
    權存在之舉證責任無涉(最高法院110年度台上字第531號判
    決同此意旨)。再按請求權，因15年間不行使而消滅；消滅
    時效，自請求權可行使時起算；以抵押權擔保之債權，其請
    求權已因時效而消滅，如抵押權人，於消滅時效完成後，5
    年間不實行其抵押權者，其抵押權消滅，民法第125條前段
    、第128條前段、第880條亦有明定。
　㈢就系爭抵押權所擔保之債權是否存在乙節，被告雖提出「覺
    書」為證，並抗辯依「覺書」所載，原告所有之如附表所示
    土地，經原告無條件讓與各2分之1予被告並永久供通路使用
    ，故兩造設定系爭抵押權以表彰被告就如附表所示土地之所
    有權，於原告未移轉如附表所示土地之應有部分前，系爭抵
    押權所擔保之債權即存在云云(見營簡卷第63頁)，惟經原告
    否認該「覺書」之效力，並主張「覺書」非由原告簽名或蓋
    章，原告不知曉「覺書」之存在，亦未曾同意此「覺書」之
    內容，原告並無依「覺書」文字將如附表所示土地持分讓與
    被告之義務等語(見營簡卷第57頁)。經查，被告就此「覺書
    」之真正未有任何舉證，且該「覺書」所載文字及「王益標
    」、第三人「王丁座」簽名，書寫習慣及字跡均屬同一，應
    堪認屬於同一人書寫，且難認該「王益標」之簽名為原告本
    人所簽署，亦無其他證據得以佐證「覺書」有經原告同意而
    由他人代原告簽署之事實，自不得遽認「覺書」所載內容為
    真正，亦難以該「覺書」逕為有利於被告之認定。又被告固
    抗辯系爭抵押權係用於擔保原告應讓與如附表所示土地各2
    分之1應有部分予被告之債務云云，然就此未能舉證以實其
    說，則被告就系爭抵押權所擔保之5萬元債權存在，及該債
    權之請求權未罹於消滅時效等節，均未能舉證證明之，其上
    述抗辯應無足採。
　㈣又縱依附表所示土地之土地登記第一類謄本(見調解卷)所載
    ，系爭抵押權所擔保債權之清償日期為72年12月23日，則自
    該日起，系爭抵押權所擔保債權請求權即處於可得行使之狀
    態，其消滅時效期間應自72年12月23日起算，以最長之消滅
    時效期間15年計算，如無其他中斷時效或不完成之事由存在
    ，該債權之請求權應於87年12月23日因罹於時效而消滅。又
    被告於消滅時效完成後，未於5年內實行抵押權，依民法第8
    80條規定，系爭抵押權已於5年之除斥期間經過後不實行而
    歸於消滅（除斥期間於92年12月23日屆滿）。原告為如附表
    所示土地之共有人及系爭抵押權之債務人、設定義務人，系
    爭抵押權既已消滅而不存在，惟系爭抵押權之登記未予塗銷
    ，顯對原告就如附表所示土地之所有權有所妨害。從而，原
    告請求被告應塗銷系爭抵押權設定登記，自屬有據。
四、綜上所述，被告未能舉證證明系爭抵押權所擔保之債權存在
    ，又縱該擔保債權存在，惟請求權業已罹於時效，且系爭抵
    押權已因除斥期間經過而消滅，則原告請求被告應將系爭抵
    押權之設定登記予以塗銷，為有理由，應予准許。
五、本件事證已臻明確，兩造其餘攻擊或防禦方法及證據，經本
    院斟酌後，認為均不足以影響本判決之結果，爰不逐一論列
    ，附此敘明。
六、本判決主文第1項雖為適用簡易程序所為被告敗訴之判決，
    惟內容為命被告為一定之意思表示，依強制執行法第130條
    第1項規定，自判決確定時即視為已為其意思表示，故地政
    機關本於判決所為登記，依其性質須待判決確定後始能為之
    ，自不宜宣告假執行，併此敘明。
七、按訴訟費用，由敗訴之當事人負擔；法院為終局判決時，應
    依職權為訴訟費用之裁判，民事訴訟法第78條、第87條第1
    項定有明文。本件第一審訴訟費用額即裁判費1,000元，爰
    依職權確定訴訟費用應由敗訴之被告負擔。
八、訴訟費用負擔之依據：民事訴訟法第78條。
中　　華　　民　　國　　111 　年　　8 　　月　　31　　日
　　　　　　　　　柳營簡易庭  法　官  陳郁婷
以上正本證明與原本無異。
如不服本判決，應於判決送達後20日內，向本院提出上訴狀並表
明上訴理由，如於本判決宣示後送達前提起上訴者，應於判決送
達後20日內補提上訴理由書（須附繕本）。
如委任律師提起上訴者，應一併繳納上訴審裁判費。
中　　華　　民　　國　　111 　年　　9 　　月　　2 　　日
                              書記官  謝靜茹

【附表：設定登記系爭抵押權之土地】
編號 地號 抵押權之設定權利範圍 1 臺南市○○區○○段000地號 3分之1 2 臺南市○○區○○段000地號 3分之1 3 臺南市○○區○○段000地號 全部 抵押權登記內容： 收件年期：71年；收件字號：南麻字第14980號 權利人：王益泉(被告) 債務人：王益標(原告) 設定義務人：王益標 擔保債權總金額：新臺幣5萬元 存續期間：自71年12月24日至72年12月23日 清償日期：72年12月23日